---
title: "Fatores Associados à Ocorrência de Óbito em Sinistros de Trânsito nas Rodovias Federais Brasileiras em 2025"
author: "Ebenézer Dorneles; Gustavo Scopel"
date: "`r format(Sys.Date(), '%d de %B de %Y')`"
output:
  pdf_document:
    toc: true
    toc_depth: 3
    number_sections: true
    latex_engine: xelatex
header-includes:
  - \usepackage{float}
  - \usepackage{booktabs}
  - \usepackage{longtable}
  - \renewcommand{\contentsname}{Sumário}
  - \usepackage{setspace}
  - \onehalfspacing
geometry: margin=2.5cm
fontsize: 12pt
lang: pt-BR
---

```{r setup, include=FALSE}
knitr::opts_chunk$set(
  echo      = FALSE,
  warning   = FALSE,
  message   = FALSE,
  fig.pos   = "H",
  fig.align = "center",
  out.width = "85%"
)
```

```{r pacotes}
pacotes <- c("dplyr", "ggplot2", "knitr", "kableExtra",
             "scales", "stringr", "readr")
for (p in pacotes) {
  if (!require(p, character.only = TRUE, quietly = TRUE)) {
    install.packages(p, quiet = TRUE)
    library(p, character.only = TRUE)
  }
}
```

\newpage

# Introdução

```{=html}
<!-- ============================================================
ESPAÇO PARA COMENTÁRIO — Introdução
Contextualize a importância dos acidentes de trânsito como
problema de saúde pública no Brasil, o papel da PRF no
monitoramento e a relevância do tema. Inclua referências.
============================================================ -->
```

Os acidentes de trânsito representam um importante problema de saúde pública no Brasil. Segundo a Organização Mundial da Saúde (OMS, 2023), aproximadamente 1,19 milhão de pessoas morrem anualmente em decorrência de sinistros viários no mundo, sendo o Brasil um dos países com maiores taxas de mortalidade nesse contexto. No âmbito nacional, os acidentes em rodovias federais se destacam pela maior gravidade, em razão das altas velocidades praticadas e das longas distâncias percorridas (IPEA, 2022). Diversos fatores contextuais estão associados à ocorrência de óbitos em sinistros de trânsito. Entre eles, a fase do dia — com maior risco durante períodos noturnos em razão da redução da visibilidade e do aumento da fadiga —, as condições meteorológicas e as características físicas da via, como o tipo de pista, são frequentemente apontados na literatura como determinantes da gravidade dos acidentes (OMS, 2023; IPEA, 2022). Nesse contexto, o presente estudo tem por objetivo analisar os fatores associados à ocorrência de óbito em sinistros de trânsito registrados pela Polícia Rodoviária Federal (PRF) no ano de 2025, considerando a fase do dia, a condição meteorológica e o tipo de pista como variáveis explicativas.

# Descrição do Estudo

## Fonte dos Dados

Os dados utilizados neste trabalho são provenientes da base de **sinistros de trânsito registrados pela Polícia Rodoviária Federal (PRF)** no ano de 2025, disponibilizada em formato aberto pelo governo federal. O arquivo analisado (`por_pessoa_acidentes2025.csv`) contém registros individualizados por pessoa envolvida em cada sinistro ocorrido nas rodovias federais brasileiras, com informações sobre as características do acidente, das vias e das condições no momento do evento (PRF, 2025).

## Delineamento do Estudo

Trata-se de um **estudo transversal observacional**, no qual as informações sobre o desfecho e os fatores de interesse foram registradas no momento do sinistro, sem acompanhamento longitudinal dos indivíduos e sem qualquer intervenção por parte dos pesquisadores.

## Objetivos

**Objetivo geral**

Analisar os fatores associados à ocorrência de óbito em sinistros de trânsito nas rodovias federais brasileiras registrados pela PRF no ano de 2025, considerando características do acidente, do ambiente e dos envolvidos.

**Objetivos específicos**

-   Descrever o perfil dos sinistros de trânsito segundo as variáveis de interesse;

-   Avaliar se existe associação entre a ocorrência de óbito e as variáveis explicativas por meio de análises bivariadas;

-   Estimar a magnitude da associação entre óbito e fatores selecionados (fase do dia, condição meteorológica, tipo de pista, causa do acidente, tipo de dia, sexo e tipo de veículo);

-   Ajustar um modelo de regressão logística para identificar os fatores independentemente associados à ocorrência de óbito;

-   Comparar os resultados das análises bivariadas e multivariadas, identificando possíveis efeitos de confusão.

## Variáveis do Estudo

**Variável de desfecho (Y):**

-   **Sinistro fatal** (`classificacao_acidente`): variável dicotômica recodificada a partir da classificação original do acidente, assumindo valor *Sim* quando a classificação é "Com Vítimas Fatais" e *Não* quando classificado como "Com Vítimas Feridas" ou "Sem Vítimas".

**Variáveis de fator (X):**

-   **Fase do dia (fase_dia):** variável dicotômica recodificada em *Pleno dia* e *Outros horários* (incluindo anoitecer, plena noite e amanhecer).

<!-- -->

-   **Condição meteorológica (condicao_meteorologica):** variável politômica agrupada em três categorias: *Tempo bom* (céu claro e sol), *Nublado* e *Tempo adverso* (chuva, garoa, neblina, vento, neve e granizo).

-   **Tipo de pista (tipo_pista):** variável politômica categorizada em *Dupla*, *Múltipla* e *Simples*.

-   **Causa do acidente (causa_grupo):** variável politômica obtida a partir do agrupamento das causas originais em categorias analíticas, tais como: falha humana, falha mecânica do veículo, falha na via/infraestrutura, fatores ambientais e envolvimento de pedestres/terceiros.

-   **Tipo de dia (tipo_dia):** variável dicotômica classificada em *Dia útil* e *Final de semana/feriado*.

-   **Sexo (sexo):** variável categórica com as categorias *Masculino*, *Feminino* e *Outro/Ignorado*.

-   **Tipo de veículo (tipo_veiculo_grp):** variável politômica resultante do agrupamento dos veículos em categorias como: automóvel/veículo leve (referência), motocicleta ou similar, veículo pesado, transporte coletivo e não motorizado/especial.

## Critérios de Inclusão e Exclusão

Foram incluídos todos os registros com resposta válida na variável de desfecho. Registros com valores ausentes ou não informados (`NA`, `(null)`, `N/D`) nas variáveis de interesse foram excluídos das análises correspondentes e reportados nas tabelas de frequência.

## Análise Estatística

As análises foram realizadas no software R (R CORE TEAM, 2025). Para a descrição das variáveis foram elaboradas tabelas de frequência absoluta e relativa. A associação entre o desfecho e cada fator foi avaliada por meio do **Teste Qui-Quadrado de Pearson**, com verificação prévia das frequências esperadas; quando alguma célula apresentou frequência esperada inferior a cinco, utilizou-se o **Teste Exato de Fisher**. As medidas de associação calculadas foram o **Risco Relativo (RR)**, o **Risco Atribuível (RA)** e a **Razão de Chances (OR)**, com respectivos intervalos de confiança de 95%. Para os fatores politômicos, cada categoria foi comparada à categoria de referência. Por fim, foi ajustado um **modelo de regressão logística binária** com seleção de variáveis pelo critério AIC (*stepwise*), com diagnóstico do ajuste pelos resíduos de Pearson e deviance.

\newpage

# Análise Estatística

```{r dados}
dados_analise <- read_csv("dados_analise.csv") %>% 
  filter(causa_grupo != "Outros")
```

## Tabelas de Frequência

As tabelas a seguir apresentam a distribuição de frequência absoluta (n) e relativa (%) de cada variável analisada individualmente.

### Sinistro Fatal

```{r tab1}

tab_fatal <- table(dados_analise$fatal)
prop_fatal <- prop.table(tab_fatal) * 100

# Criando o dataframe
tab1 <- data.frame(
  `Sinistro fatal` = c(names(tab_fatal), "Total"),
  n = c(as.numeric(tab_fatal), sum(tab_fatal)),
  `%` = c(format(round(prop_fatal, 2), nsmall = 2), "100.00"),
  check.names = FALSE,
  row.names = NULL
)

# Gerando a tabela
kable(tab1, 
      caption = "Distribuição de frequência da variável sinistro fatal — PRF, 2025.", 
      booktabs = TRUE, 
      align = "lcc",
      row.names = FALSE) %>%
  kable_styling(latex_options = c("hold_position", "striped"), font_size = 11) %>%
  row_spec(nrow(tab1), bold = TRUE) %>%
  footnote(general = "Fonte: Elaborado pelos autores.", 
           general_title = "", 
           footnote_as_chunk = TRUE)
```

<!-- ESPAÇO PARA COMENTÁRIO — Tabela 1 -->

A Tabela 1 mostra que, do total de sinistros analisados, a grande maioria não resultou em óbito. Foram registrados 175.277 casos não fatais (90,40%), enquanto 19.017 sinistros (9,60%) apresentaram pelo menos uma vítima fatal.

Esse resultado indica que, embora os sinistros fatais representem uma parcela menor do total, ainda correspondem a um contingente expressivo em termos absolutos. Assim, a análise dos fatores associados à fatalidade torna-se relevante para compreender quais condições aumentam a gravidade dos acidentes e subsidiar ações de prevenção.

### Fase do Dia

```{r tab2}
tab_fase_do_dia <- table(dados_analise$fase_dia_dic)
prop_fase_do_dia <- prop.table(tab_fase_do_dia) * 100

tab2 <- data.frame(
  `Fase do dia` = c(names(tab_fase_do_dia), "Total"),
  n = c(as.numeric(tab_fase_do_dia), sum(tab_fase_do_dia)),
  `%` = c(round(prop_fase_do_dia, 2), 100),
  check.names = FALSE,
  row.names = NULL
)

kable(tab2,
      caption  = "Distribuição de frequência da variável fase do dia — PRF, 2025.",
      booktabs = TRUE, 
      align = "lcc",
      row.names = FALSE) %>%
  kable_styling(latex_options = c("hold_position", "striped"), font_size = 11) %>%
  row_spec(3, bold = TRUE) %>%
  footnote(general = "Fonte: Elaborado pelos autores.",
           general_title = "", footnote_as_chunk = TRUE)
```

<!-- ESPAÇO PARA COMENTÁRIO — Tabela 2 -->

A Tabela 2 apresenta a distribuição dos sinistros segundo a fase do dia. Observa-se que a maioria dos acidentes ocorreu durante o **pleno dia**, totalizando **110.236 casos (56,85%)**, enquanto **83.659 sinistros (43,15%)** ocorreram em **outros horários** (anoitecer, noite e amanhecer).

Esses resultados indicam maior concentração de ocorrências no período diurno, o que pode estar relacionado ao maior volume de tráfego nesse intervalo.

### Condição Meteorológica

```{r tab3}

tab_condicao_met <- table(dados_analise$cond_meteo)
prop_condicao_met <- prop.table(tab_condicao_met) * 100

tab3 <- data.frame(
  `Condição meteorológica` = c(names(tab_condicao_met), "Total"),
  n = c(as.numeric(tab_condicao_met), sum(tab_condicao_met)),
  `%` = c(round(prop_condicao_met, 2), 100),
  check.names = FALSE,
  row.names = NULL
)

kable(tab3,
      caption  = "Distribuição de frequência da variável condição meteorológica — PRF, 2025.",
      booktabs = TRUE,
      align = "lcc",
      row.names = FALSE) %>%
  kable_styling(latex_options = c("hold_position", "striped"), font_size = 11) %>%
  row_spec(4, bold = TRUE) %>%
  footnote(general = "Fonte: Elaborado pelos autores.",
           general_title = "", footnote_as_chunk = TRUE)
```

<!-- ESPAÇO PARA COMENTÁRIO — Tabela 3 -->

A Tabela 3 apresenta a distribuição dos sinistros segundo a condição meteorológica no momento da ocorrência. Observa-se que a grande maioria dos acidentes ocorreu em **tempo bom**, totalizando **135.434 casos (71,31%)**. Já os sinistros em condições de **céu nublado** corresponderam a **30.347 ocorrências (15,98%)**, enquanto aqueles em **tempo adverso** representaram **24.131 casos (12,71%)**.

Esses resultados sugerem que os sinistros são mais frequentes em condições climáticas favoráveis, o que pode estar relacionado à maior circulação de veículos nesses períodos.

### Tipo de Pista

```{r tab4}
tab_tipo_pista <- table(dados_analise$tipo_pista)
prop_tipo_pista <- prop.table(tab_tipo_pista) * 100

tab4 <- data.frame(
  `Tipo de pista` = c(names(tab_tipo_pista), "Total"),
  n = c(as.numeric(tab_tipo_pista), sum(tab_tipo_pista)),
  `%` = c(round(prop_tipo_pista, 2), 100),
  check.names = FALSE,
  row.names = NULL
)

kable(tab4,
      caption  = "Distribuição de frequência da variável tipo de pista — PRF, 2025.",
      booktabs = TRUE,
      align = "lcc",
      row.names = FALSE) %>%
  kable_styling(latex_options = c("hold_position", "striped"), font_size = 11) %>%
  row_spec(4, bold = TRUE) %>%
  footnote(general = "Fonte: Elaborado pelos autores.",
           general_title = "", footnote_as_chunk = TRUE)
```

<!-- ESPAÇO PARA COMENTÁRIO — Tabela 4 -->

A Tabela 4 apresenta a distribuição dos sinistros segundo o tipo de pista. Observa-se que a maioria dos acidentes ocorreu em **pistas simples**, com **99.706 registros (51,42%)**, seguidas pelas **pistas duplas**, com **76.982 casos (39,70%)**. As **pistas múltiplas** concentraram a menor proporção de ocorrências, totalizando **17.207 sinistros (8,87%)**.

Esses resultados indicam maior frequência de sinistros em pistas simples, o que pode estar relacionado à maior extensão desse tipo de via na malha rodoviária ou a condições estruturais menos favoráveis.

### Causa do acidente

```{r tab5}

tab_causa_grupo <- table(dados_analise$causa_grupo)
prop_causa_grupo <- prop.table(tab_causa_grupo) * 100

tab5 <- data.frame(
  `Causa do acidente` = c(names(tab_causa_grupo), "Total"),
  n = c(as.numeric(tab_causa_grupo), sum(tab_causa_grupo)),
  `%` = c(round(prop_causa_grupo, 2), 100),
  check.names = FALSE,
  row.names = NULL
)

kable(tab5,
      caption  = "Distribuição de frequência da variável causa do acidente — PRF, 2025.",
      booktabs = TRUE,
      align = "lcc",
      row.names = FALSE) %>%
  kable_styling(latex_options = c("hold_position", "striped"), font_size = 11) %>%
  row_spec(4, bold = TRUE) %>%
  footnote(general = "Fonte: Elaborado pelos autores.",
           general_title = "", footnote_as_chunk = TRUE)
```

<!-- ESPAÇO PARA COMENTÁRIO — Tabela 5 -->

A Tabela 5 apresenta a distribuição dos sinistros segundo a causa do acidente. Observa-se que a ampla maioria dos casos está relacionada à **falha humana do condutor**, com **156.267 ocorrências (80,59%)**, destacando-se como o principal fator associado aos sinistros.

As demais causas apresentam proporções significativamente menores, incluindo **pedestres/terceiros** com **12.763 casos (6,58%)**, **falha mecânica do veículo** com **11.666 (6,02%)** e **falha na via/infraestrutura** com **9.693 (5,00%)**. Já os **fatores ambientais** correspondem a **3.506 ocorrências (1,81%)**.

Esses resultados evidenciam a predominância de fatores humanos na ocorrência dos sinistros, sugerindo que comportamentos dos condutores desempenham papel central na dinâmica dos acidentes.

### Tipo dia

```{r tab6}
tab_tipo_dia <- table(dados_analise$tipo_dia)
prop_tipo_dia <- prop.table(tab_tipo_dia) * 100

tab6 <- data.frame(
  `Tipo de dia` = c(names(tab_tipo_dia), "Total"),
  n = c(as.numeric(tab_tipo_dia), sum(tab_tipo_dia)),
  `%` = c(format(round(prop_tipo_dia, 2), nsmall = 2), "100.00"),
  check.names = FALSE,
  row.names = NULL
)

kable(tab6, 
      caption = "Distribuição de frequência da variável tipo de dia — PRF, 2025.", 
      booktabs = TRUE, 
      align = "lcc", 
      row.names = FALSE) %>% 
  kable_styling(latex_options = c("hold_position", "striped"), font_size = 11) %>% 
  row_spec(nrow(tab6), bold = TRUE) %>% # <-- A MUDANÇA ESTÁ AQUI
  footnote(general = "Fonte: Elaborado pelos autores.", 
           general_title = "", 
           footnote_as_chunk = TRUE)
```

<!-- ESPAÇO PARA COMENTÁRIO — Tabela 6 -->

A Tabela 6 apresenta a distribuição dos sinistros segundo o tipo de dia. Observa-se que a maioria das ocorrências ocorreu em **dias úteis**, com **129.143 registros (66,60%)**, enquanto **64.752 sinistros (33,40%)** foram registrados em **finais de semana ou feriados**.

Essa distribuição sugere maior frequência de acidentes durante os dias úteis, possivelmente associada ao maior fluxo de veículos nesses períodos.

### Sexo

```{r tab7}
tab_sexo <- table(dados_analise$sexo)
prop_sexo <- prop.table(tab_sexo) * 100

tab7 <- data.frame(
  `Sexo do condutor` = c(names(tab_sexo), "Total"),
  n = c(as.numeric(tab_sexo), sum(tab_sexo)),
  `%` = c(round(prop_sexo, 2), 100),
  check.names = FALSE,
  row.names = NULL
)

kable(tab7,
      caption  = "Distribuição de frequência da variável sexo — PRF, 2025.",
      booktabs = TRUE, 
      align = "lcc",
      row.names = FALSE) %>%
  kable_styling(latex_options = c("hold_position", "striped"), font_size = 11) %>%
  row_spec(4, bold = TRUE) %>%
  footnote(general = "Fonte: Elaborado pelos autores.",
           general_title = "", footnote_as_chunk = TRUE)
```

<!-- ESPAÇO PARA COMENTÁRIO — Tabela 7 -->

A Tabela 7 apresenta a distribuição dos sinistros segundo o sexo dos envolvidos. Observa-se predominância do **sexo masculino**, com **123.341 registros (63,61%)**, seguido pelo **sexo feminino**, com **41.657 casos (21,48%)**. A categoria **outro/ignorado** corresponde a **28.897 ocorrências (14,90%)**.

Esses resultados indicam maior participação de indivíduos do sexo masculino nos sinistros de trânsito, o que pode estar relacionado a padrões de exposição ou comportamento no tráfego. Destaca-se também a proporção considerável de registros classificados como “outro/ignorado”, o que pode refletir limitações na coleta ou registro da informação.

### Tipo de veículo

```{r tab8}
tab_tipo_veiculo_grp <- table(dados_analise$tipo_veiculo_grp)
prop_tipo_veiculo_grp <- prop.table(tab_tipo_veiculo_grp) * 100

tab8 <- data.frame(
  `Tipo de veículo` = c(names(tab_tipo_veiculo_grp), "Total"),
  n = c(as.numeric(tab_tipo_veiculo_grp), sum(tab_tipo_veiculo_grp)),
  `%` = c(round(prop_tipo_veiculo_grp, 2), 100),
  check.names = FALSE,
  row.names = NULL
)

kable(tab8,
      caption  = "Distribuição de frequência da variável tipo de veículo — PRF, 2025.",
      booktabs = TRUE,
      align = "lcc",
      row.names = FALSE) %>%
  kable_styling(latex_options = c("hold_position", "striped"), font_size = 11) %>%
  row_spec(4, bold = TRUE) %>%
  footnote(general = "Fonte: Elaborado pelos autores.",
           general_title = "", footnote_as_chunk = TRUE)
```

<!-- ESPAÇO PARA COMENTÁRIO — Tabela 8 -->

A Tabela 8 apresenta a distribuição dos sinistros segundo o tipo de veículo envolvido. Observa-se que quase metade das ocorrências envolveu **automóveis/utilitários leves**, com **92.583 casos (49,41%)**, constituindo a categoria mais frequente. Em seguida, destacam-se as **motocicletas/similares**, com **42.861 registros (22,88%)**, e os **veículos pesados**, com **41.106 ocorrências (21,89%)**.

As categorias de **transporte coletivo** representam **9.011 casos (4,81%)**, enquanto os veículos **não motorizados/especiais** correspondem a uma pequena parcela, com **1.893 registros (1,01%)**.

Esses resultados indicam maior concentração de sinistros envolvendo veículos leves, o que pode refletir sua maior presença na frota e no tráfego.

\newpage

## Tabelas de Contingência

As tabelas de contingência a seguir apresentam o cruzamento de cada fator com o desfecho, incluindo as frequências absolutas, relativas (por linha) e os totais marginais.

```{r funcoes-aux}
# ── Função: monta tabela de contingência formatada ───────────
monta_cont <- function(tab_base, col_label) {
  t_mg  <- addmargins(tab_base)
  p_row <- prop.table(tab_base, margin = 1) * 100
  p_tot <- prop.table(margin.table(tab_base, 2)) * 100
  p_all <- rbind(p_row, p_tot)
  data.frame(
    VAR     = c(rownames(tab_base), "Total"),
    nNao    = as.numeric(t_mg[, 1]),
    nSim    = as.numeric(t_mg[, 2]),
    nTot    = as.numeric(t_mg[, 3]),
    pNao    = format(round(p_all[, 1], 2), nsmall = 2),
    pSim    = format(round(p_all[, 2], 2), nsmall = 2),
    check.names = FALSE
  )
}

# ── Função: escolhe qui-quadrado ou Fisher ────────────────────
desc_teste <- function(tab) {
  fe <- suppressWarnings(chisq.test(tab)$expected)
  if (any(fe < 5)) {
    res <- fisher.test(tab, simulate.p.value = TRUE, B = 10000)
    paste0("Teste Exato de Fisher, p-valor = ",
           format.pval(res$p.value, digits = 3, eps = 0.001))
  } else {
    res <- suppressWarnings(chisq.test(tab))
    gl  <- res$parameter
    paste0("Qui-Quadrado de Pearson = ", round(res$statistic, 2),
           ", gl = ", gl,
           ", p-valor = ", format.pval(res$p.value, digits = 3, eps = 0.001))
  }
}

# ── Função: medidas de associação (dicotômica) ────────────────
medidas_dic <- function(M, ref_label, comp_label) {
  # M: matriz 2x2, linha 1 = ref, linha 2 = comparado; col 1 = Não, col 2 = Sim
  alpha <- 0.05; z <- qnorm(1 - alpha/2)
  I_ref  <- M[1,2] / sum(M[1,])
  I_comp <- M[2,2] / sum(M[2,])
  # RR
  RR  <- I_comp / I_ref
  VRR <- (1-I_comp)/(sum(M[2,])*I_comp) + (1-I_ref)/(sum(M[1,])*I_ref)
  li_RR <- exp(log(RR) - z*sqrt(VRR)); ls_RR <- exp(log(RR) + z*sqrt(VRR))
  # RA
  RA  <- I_comp - I_ref
  VRA <- (1-I_comp)*I_comp/(sum(M[2,])-1) + (1-I_ref)*I_ref/(sum(M[1,])-1)
  li_RA <- RA - z*sqrt(VRA); ls_RA <- RA + z*sqrt(VRA)
  # OR
  OR  <- M[2,2]*M[1,1]/(M[2,1]*M[1,2])
  VOR <- 1/M[1,1]+1/M[1,2]+1/M[2,1]+1/M[2,2]
  li_OR <- exp(log(OR) - z*sqrt(VOR)); ls_OR <- exp(log(OR) + z*sqrt(VOR))
  data.frame(
    Medida     = c("Risco Relativo (RR)", "Risco Atribuível (RA)", "Odds Ratio (OR)"),
    Estimativa = round(c(RR, RA, OR), 4),
    `IC 95% LI`= round(c(li_RR, li_RA, li_OR), 4),
    `IC 95% LS`= round(c(ls_RR, ls_RA, ls_OR), 4),
    check.names = FALSE
  )
}

# ── Função: medidas de associação (politômica — cada cat vs ref) ──
medidas_pol <- function(tab, ref) {
  alpha <- 0.05; z <- qnorm(1 - alpha/2)
  niveis <- setdiff(rownames(tab), ref)
  do.call(rbind, lapply(niveis, function(niv) {
    M <- tab[c(ref, niv), ]
    I_ref  <- M[1,2] / sum(M[1,])
    I_comp <- M[2,2] / sum(M[2,])
    RR  <- I_comp / I_ref
    VRR <- (1-I_comp)/(sum(M[2,])*I_comp) + (1-I_ref)/(sum(M[1,])*I_ref)
    OR  <- M[2,2]*M[1,1]/(M[2,1]*M[1,2])
    VOR <- 1/M[1,1]+1/M[1,2]+1/M[2,1]+1/M[2,2]
    data.frame(
      Categoria    = paste0(niv, " vs. ", ref),
      RR           = round(RR, 4),
      `IC 95% LI (RR)` = round(exp(log(RR)-z*sqrt(VRR)), 4),
      `IC 95% LS (RR)` = round(exp(log(RR)+z*sqrt(VRR)), 4),
      OR           = round(OR, 4),
      `IC 95% LI (OR)` = round(exp(log(OR)-z*sqrt(VOR)), 4),
      `IC 95% LS (OR)` = round(exp(log(OR)+z*sqrt(VOR)), 4),
      check.names = FALSE
    )
  }))
}
```

### Sinistro Fatal segundo o Tipo de Dia

```{r tab9}
t9  <- table(dados_analise$tipo_dia, dados_analise$fatal)
df9 <- monta_cont(t9, "Tipo de dia")

kable(df9, row.names = FALSE, escape = FALSE,
      col.names = c("Tipo de dia","Não","Sim","Total","% Não","% Sim"),
      caption  = "Tabela de contingência: sinistro fatal segundo o tipo de dia — PRF, 2025.",
      booktabs = TRUE, align = "lccccc") %>%
  kable_styling(latex_options = c("hold_position","striped"), font_size = 11) %>%
  add_header_above(c(" "=1,"Sinistro fatal (n)"=3,"Sinistro fatal (%)"=2)) %>%
  row_spec(nrow(df9), bold = TRUE) %>%
  footnote(general = "Fonte: Elaborado pelos autores.",
           general_title = "", footnote_as_chunk = TRUE)
```

```{r teste9, results='asis'}
cat("**Teste de associação:**", desc_teste(t9), "\n\n")
```

**Medidas de associação** (Final de semana / feriado vs. Dia útil):

```{r tab9b}
M9 <- matrix(c(t9["Dia útil","Não"], t9["Dia útil","Sim"],
               t9["Final de semana / feriado","Não"],
               t9["Final de semana / feriado","Sim"]),
             nrow=2, byrow=TRUE)
med9 <- medidas_dic(M9, "Dia útil", "Final de semana / feriado")

kable(med9, booktabs=TRUE, align="lccc", digits=4,
      caption="Medidas de associação: sinistro fatal segundo o tipo de dia — PRF, 2025.") %>%
  kable_styling(latex_options=c("hold_position","striped"), font_size=11) %>%
  footnote(general="Referência: Dia útil. Fonte: Elaborado pelos autores.",
           general_title="", footnote_as_chunk=TRUE)
```

<!-- ESPAÇO PARA COMENTÁRIO — Tabela 9 -->

*[Interprete a tabela, o teste e as medidas de associação: a proporção de sinistros fatais difere entre dias úteis e finais de semana/feriados? O RR e o OR indicam maior ou menor risco nos fins de semana?]*

A análise estatística revela que a proporção de sinistros fatais difere entre os dias úteis e os finais de semana/feriados ($p < 0,001$). Através dos dados descritivos (Tabela 9), observa-se que a letalidade é proporcionalmente maior nos finais de semana e feriados (10.85%) do que nos dias úteis (8,98%). A medida de associação do Risco Relativo (RR) de 1,2091 indica que o risco de um sinistro resultar em fatalidade é 20,91% maior durante os fins de semana e feriados em comparação aos dias de semana. Da mesma forma, a Odds Ratio (OR) de 1,2346 mostra que as chances de óbito são elevadas nesse período. Como os intervalos de confiança de 95% para ambas as medidas (RR: 1,1756–1,2436; OR: 1,1966–1,2738) não incluem o valor 1,é possível concluir que os finais de semana e feriados constituem um fator de risco para a ocorrência de sinistros fatais nas rodoviárias ferederais brasileiras.

### Sinistro Fatal segundo o Tipo de Pista

```{r tab10}
t10  <- table(dados_analise$tipo_pista, dados_analise$fatal)
df10 <- monta_cont(t10, "Tipo de pista")

kable(df10, row.names=FALSE, escape=FALSE,
      col.names=c("Tipo de pista","Não","Sim","Total","% Não","% Sim"),
      caption="Tabela de contingência: sinistro fatal segundo o tipo de pista — PRF, 2025.",
      booktabs=TRUE, align="lccccc") %>%
  kable_styling(latex_options=c("hold_position","striped"), font_size=11) %>%
  add_header_above(c(" "=1,"Sinistro fatal (n)"=3,"Sinistro fatal (%)"=2)) %>%
  row_spec(nrow(df10), bold=TRUE) %>%
  footnote(general="Fonte: Elaborado pelos autores.",
           general_title="", footnote_as_chunk=TRUE)
```

```{r teste10, results='asis'}
cat("**Teste de associação:**", desc_teste(t10), "\n\n")
```

**Medidas de associação** (referência: Dupla):

```{r tab10b}
med10 <- medidas_pol(t10, "Dupla")

caption = "Medidas de associação: sinistro fatal segundo o tipo de pista — PRF, 2025."

general = "Referência: Dupla. Fonte: Elaborado pelos autores."

kable(med10,
      booktabs=TRUE,
      align="lcccccc",
      digits=4,
      caption= caption) %>%
  kable_styling(latex_options=c("hold_position", "striped"),
                font_size=10) %>%
  column_spec(1,
              width = "3cm") %>% 
  footnote(general= general,
           general_title="",
           footnote_as_chunk=TRUE)
```

<!-- ESPAÇO PARA COMENTÁRIO — Tabela 10 -->

*[Interprete os resultados: qual tipo de pista apresenta maior proporção de óbitos? O RR e o OR confirmam essa diferença? Os IC 95% excluem o valor nulo?]*

A análise dos dados revela a presença de uma associação entre a configuração da via e a ocorrência de óbitos nos sinistros ($p < 0,001$), refutando a hipótese de que a proporção de sinistros fatais seja uniforme entre as difernetes tipos de pista. Os dados descritivos demonstram que a pista simples apresenta a maior letalidade relativa ($13,32\%$), valor consideravelmente superior aos registrados em pistas duplas ($6,28\%$) e múltiplas ($4,81\%$).As medidas de associação confirmam essa disparidade. Para o Risco Relativo (RR), o valor de 2,12 para a comparação "Simples vs. Dupla" indica que o risco de um sinistro resultar em morte é mais que o dobro (112% superior) em pistas simples quando comparadas às duplas. A Odds Ratio (OR) de 2,29 reforça essa maior chance de fatalidade. Por outro lado, a comparação "Múltipla vs. Dupla" apresenta um RR de 0,76, indicando que as pistas múltiplas possuem um risco 24% menor de óbitos em relação às duplas. Dessa forma, o aumento no numeros de pista diminui considerravelmente o chances de acidentes fatais.

### Sinistro Fatal segundo a Causa do Acidente

```{r tab11}
t11  <- table(dados_analise$causa_grupo, dados_analise$fatal)
df11 <- monta_cont(t11, "Causa do acidente")

kable(df11, row.names=FALSE, escape=FALSE,
      col.names=c("Causa do acidente","Não","Sim","Total","% Não","% Sim"),
      caption="Tabela de contingência: sinistro fatal segundo a causa do acidente — PRF, 2025.",
      booktabs=TRUE, align="lccccc", longtable=TRUE) %>%
  kable_styling(latex_options=c("hold_position","striped","repeat_header"), font_size=11) %>%
  add_header_above(c(" "=1,"Sinistro fatal (n)"=3,"Sinistro fatal (%)"=2)) %>%
  row_spec(nrow(df11), bold=TRUE) %>%
  footnote(general="Fonte: Elaborado pelos autores.",
           general_title="", footnote_as_chunk=TRUE)
```

```{r teste11, results='asis'}
cat("**Teste de associação:**", desc_teste(t11), "\n\n")
```

**Medidas de associação** (referência: Falha humana do condutor):

```{r tab11b}
library(kableExtra)

med11 <- medidas_pol(t11, "Falha humana do condutor")

caption = "Medidas de associação: sinistro fatal segundo a causa do acidente — PRF, 2025."

general = "Referência: Falha humana do condutor. Fonte: Elaborado pelos autores."

kable(med11,
      booktabs=TRUE,
      align="lcccccc",
      digits=4,
      caption= caption) %>%
  kable_styling(latex_options=c("hold_position", "striped"),
                font_size=10) %>%
  column_spec(1,
              width = "3cm") %>% 
  footnote(general= general,
           general_title="",
           footnote_as_chunk=TRUE)
```

<!-- ESPAÇO PARA COMENTÁRIO — Tabela 11 -->

*[Interprete os resultados: qual causa de acidente apresenta maior proporção de óbitos? As demais categorias têm risco maior ou menor que a falha humana (referência)?]*

A análise estatística evidencia uma associação importante entre a causa presumida do acidente e a letalidade do evento ($p < 0,001$), indicando que a proporção de sinistros fatais difere drasticamente entre as categorias. Utilizando a falha humana do condutor como referência (com $9,65\%$ de óbitos), observa-se que as falhas mecânicas ($RR = 0,37$), a infraestrutura da via ($RR = 0,84$) e os fatores ambientais ($RR = 0,75$) representam um menor risco relativo de morte. Por outro lado, o envolvimento de pedestres ou terceiros aumenta o risco de fatalidade em $68\%$ ($RR = 1,68$), e a categoria "Outros" demonstra o cenário mais severo, com um risco $5,6$ vezes maior ($RR = 5,68$) em relação à falha humana, nescessitando de futuras análise para comprender quais podem ser suas principais influencias.

### Sinistro Fatal segundo o Sexo

```{r tab12}
t12  <- table(dados_analise$sexo, dados_analise$fatal)
df12 <- monta_cont(t12, "Sexo")

kable(df12, row.names=FALSE, escape=FALSE,
      col.names=c("Sexo","Não","Sim","Total","% Não","% Sim"),
      caption="Tabela de contingência: sinistro fatal segundo o sexo — PRF, 2025.",
      booktabs=TRUE, align="lccccc") %>%
  kable_styling(latex_options=c("hold_position","striped"), font_size=11) %>%
  add_header_above(c(" "=1,"Sinistro fatal (n)"=3,"Sinistro fatal (%)"=2)) %>%
  row_spec(nrow(df12), bold=TRUE) %>%
  footnote(general="Fonte: Elaborado pelos autores.",
           general_title="", footnote_as_chunk=TRUE)
```

```{r teste12, results='asis'}
cat("**Teste de associação:**", desc_teste(t12), "\n\n")
```

**Medidas de associação** (referência: Feminino):

```{r tab12b}
med12 <- medidas_pol(t12, "Feminino")

caption = "Medidas de associação: sinistro fatal segundo o sexo — PRF, 2025."
  
general = "Referência: Feminino. Fonte: Elaborado pelos autores."

kable(med12,
      booktabs=TRUE,
      align="lcccccc",
      digits=4,
      caption= caption) %>%
  kable_styling(latex_options=c("hold_position", "striped"),
                font_size=10) %>%
  column_spec(1,
              width = "3cm") %>% 
  footnote(general= general,
           general_title="",
           footnote_as_chunk=TRUE)
```

<!-- ESPAÇO PARA COMENTÁRIO — Tabela 12 -->

*[Interprete os resultados: o sexo masculino apresenta maior proporção de óbitos? O OR indica diferença relevante em relação ao feminino?]*

Os resultados indicam uma associação entre o gênero e a letalidade dos sinistros ($p < 0,001$), confirmando que a proporção de óbitos não é diferente entre os gêneros. O sexo masculino apresenta uma proporção de óbitos superior ($9,33\%$) à observada no sexo feminino ($8,32\%$). Embora a diferença absoluta pareça pequena ($9,33\%$ vs. $8,32\%$), o teste Qui-Quadrado revela consistencia estatistica para quantificar a diferença não ser fruto do acaso. Pelas medidas de associação, o Risco Relativo (RR) de $1,12$ indica que homens possuem um risco $12\%$ maior de envolvimento em sinitros fatais do que mulheres. A Razão de Chances (OR) de $1,13$ corrobora com essa disparidade, indicando que a chance de óbito é relevantemente maior para o grupo masculino.

### Sinistro Fatal segundo o Tipo de Veículo

```{r tab13}
t13  <- table(dados_analise$tipo_veiculo_grp, dados_analise$fatal)
df13 <- monta_cont(t13, "Tipo de veículo")

kable(df13, row.names=FALSE, escape=FALSE,
      col.names=c("Tipo de veículo","Não","Sim","Total","% Não","% Sim"),
      caption="Tabela de contingência: sinistro fatal segundo o tipo de veículo — PRF, 2025.",
      booktabs=TRUE, align="lccccc") %>%
  kable_styling(latex_options=c("hold_position","striped"), font_size=11) %>%
  add_header_above(c(" "=1,"Sinistro fatal (n)"=3,"Sinistro fatal (%)"=2)) %>%
  row_spec(nrow(df13), bold=TRUE) %>%
  footnote(general="Fonte: Elaborado pelos autores.",
           general_title="", footnote_as_chunk=TRUE)
```

```{r teste13, results='asis'}
cat("**Teste de associação:**", desc_teste(t13), "\n\n")
```

**Medidas de associação** (referência: Automóvel / utilitário leve):

```{r tab13b}
med13 <- medidas_pol(t13, "Automóvel / utilitário leve")

caption = "Medidas de associação: sinistro fatal segundo o tipo de veículo — PRF, 2025."
  
general = "Referência: Automóvel / utilitário leve. Fonte: Elaborado pelos autores."

kable(med13,
      booktabs=TRUE,
      align="lcccccc",
      digits=4,
      caption= caption) %>%
  kable_styling(latex_options=c("hold_position", "striped"),
                font_size=10) %>%
  column_spec(1,
              width = "3cm") %>% 
  footnote(general= general,
           general_title="",
           footnote_as_chunk=TRUE)
```

<!-- ESPAÇO PARA COMENTÁRIO — Tabela 13 -->

*[Interprete os resultados: qual tipo de veículo apresenta maior risco de óbito em relação ao automóvel/leve? Motocicletas têm RR e OR mais elevados?]*

Os resultados do estudo demonstram uma associação entre o tipo de veículo e a letalidade dos sinistros ($p < 0,001$), evidenciando que a natureza do veículo é um fator determinante sobre a gravidade do aidente e na sobrevivência dos envolvidos. O transporte coletivo apresenta o maior risco de óbito em relação ao automóvel leve, com uma taxa de fatalidade de $21,77\%$ e um Risco Relativo (RR) de $2,99$, indicando que o risco de morte é aproximadamente o triplo em comparação aos veículos leves. Já as motocicletas, nesta base de dados, não apresentam RR e OR mais elevados; pelo contrário, possuem um risco $17\%$ menor ($RR = 0,83$) do que os automóveis. Os veículos pesados e não motorizados também apresentam riscos elevados, com probabilidades de óbito aproximadamente $89\%$ e $85\%$ superiores utilitários leves, respectivamente. Portanto, o RR e o OR indicam que o risco é significativamente maior para ocupantes de transporte coletivo e veículos pesados, enquanto as motocicletas e automóveis figuram com índices comparativamente menores de letalidade nesta analise.

\newpage

## Gráficos

```{r graf-aux}
# Função auxiliar para gráfico de barras empilhadas dinâmico
grafico_prop <- function(dados, var, label_x, legenda = "Sinistro fatal") {
  dados %>%
    filter(!is.na(.data[[var]]), !is.na(fatal)) %>%
    group_by(.data[[var]], fatal) %>%
    summarise(n = n(), .groups = "drop") %>%
    group_by(.data[[var]]) %>%
    mutate(prop = n / sum(n)) %>%
    ggplot(aes(x = .data[[var]], y = prop, fill = fatal)) +
    geom_bar(stat = "identity", position = "fill", width = 0.6) +
    geom_text(aes(label = scales::percent(prop, accuracy = 0.01)),
              position = position_fill(vjust = 0.5),
              size = 3.5, color = "white", fontface = "bold") +
    scale_y_continuous(labels = scales::percent_format()) +
    scale_fill_manual(values = c("Não" = "#2C7BB6", "Sim" = "#D7191C")) +
    labs(x = label_x, y = "Proporção (%)", fill = legenda) +
    theme_minimal(base_size = 11) +
    theme(legend.position = "bottom",
          panel.grid.major.x = element_blank(),
          axis.text.x = element_text(size = 9))
}
```

### Sinistro Fatal segundo o Tipo de Dia

```{r graf1, fig.cap="Proporção de sinistro fatal segundo o tipo de dia — PRF, 2025. Fonte: Elaborado pelos autores."}
grafico_prop(dados_analise, "tipo_dia", "Tipo de dia")
```

<!-- ESPAÇO PARA COMENTÁRIO — Gráfico 1 -->

*[Descreva o gráfico: a proporção de sinistros fatais é maior nos finais de semana/feriados ou nos dias úteis? A diferença é visualmente expressiva?]*

A figura 1 derivado dos dados estatísticos do intem 3.2.1 revela que a proporção de sinistros fatais é maior nos finais de semana e feriados, atingindo $10,99\%$, enquanto nos dias úteis esse índice é de $9,16\%$. Embora a variação absoluta seja de aproximadamente $1,83$ pontos percentuais, a diferença representa um aumento relativo de quase $20\%$ no risco de óbito. Essa disparidade sugere que, apesar de os dias úteis concentrarem o maior volume total de sinistros, as ocorrências em finais de semana e feriados tendem a apresentar uma gravidade superior, resultando em uma maior taxa de letalidade por evento.

### Sinistro Fatal segundo o Tipo de Pista

```{r graf2, fig.cap="Proporção de sinistro fatal segundo o tipo de pista — PRF, 2025. Fonte: Elaborado pelos autores."}
grafico_prop(dados_analise, "tipo_pista", "Tipo de pista")
```

<!-- ESPAÇO PARA COMENTÁRIO — Gráfico 2 -->

*[Descreva o gráfico: a diferença entre pistas simples e as demais categorias é visualmente marcante?]*

A figura 2 reflete uma disparidade na gravidade dos sinistros conforme o tipo da pista. A barra correspondente à pista simples se destaca de forma isolada, registrando uma proporção de óbitos de $13,32\%$, valor que é mais que o dobro da letalidade observada em pistas duplas ($6,28\%$) e quase o triplo das pistas múltiplas ($4,81\%$). Essa diferença é visualmente observada, criando um nítida diferença que separa a pista simples das demais categorias. Dessa forma, as pistas duplas e múltiplas ofereçem uma segurança relativa maior devido à separação de fluxos, a pista simples configura-se como o cenário de maior criticidade, onde a probabilidade de um sinistro ser fatal é dramaticamente superior.

### Sinistro Fatal segundo a Causa do Acidente

```{r graf3, fig.cap="Proporção de sinistro fatal segundo a causa do acidente — PRF, 2025. Fonte: Elaborado pelos autores.", fig.height=4.5}
grafico_prop(dados_analise, "causa_grupo", "Causa do acidente")
```

<!-- ESPAÇO PARA COMENTÁRIO — Gráfico 3 -->

*[Descreva o gráfico: qual grupo de causas concentra maior proporção de óbitos?]*

O gráfico evidencia uma disparidade entre as diferentes causas de sinistros, com o grupo "Outros" concentrando a maior proporção de óbitos, atingindo impressionantes 54,88%. Essa barra domina visualmente a escala do gráfico, indicando que os eventos classificados nessa categoria possuem uma gravidade desproporcional em relação às demais e concentram situações importante que merecem maior atenção em análises mais detalhadas. Em seguida, destaca-se o grupo Pedestre/terceiros, com uma taxa de fatalidade de 16,23%, o que reforça a vulnerabilidade extrema de usuários não motorizados no trânsito, superando significativamente a média geral de 9,77%. No extremo oposto, a falha mecânica apresenta a menor barra de letalidade (3,63%), sugerindo que, embora perigosos, esses incidentes tendem a resultar em óbitos com frequência muito menor do que aqueles que envolvem o fator humano direto ou a vulnerabilidade física de pedestres.

### Sinistro Fatal segundo o Sexo

```{r graf4, fig.cap="Proporção de sinistro fatal segundo o sexo — PRF, 2025. Fonte: Elaborado pelos autores."}
grafico_prop(dados_analise, "sexo", "Sexo")
```

<!-- ESPAÇO PARA COMENTÁRIO — Gráfico 4 -->

*[Descreva o gráfico: o sexo masculino apresenta visivelmente maior proporção de óbitos?]*

O gráfico ilustra que o sexo masculino apresenta uma proporção de óbitos superior ($9,33\%$) à observada no sexo feminino ($8,32\%$). Embora essa diferença de $1,01$ ponto percentual entre os gêneros visualmente pouco clara, as analises observadas em 3.2.4 mostra a consistencias dos dados observado nesse gráfico são relevantes. Portanto, a representação visual acompanhada pelo analise estatistica é nescessária para confirma a maior vulnerabilidade masculina em relação à feminina. Vale rerssaltar que o maior índice de fatalidade proporcional ocorre nos casos com preenchimento de gênero incompleto ou alternativo, distanciando-se consideravelmente das médias dos demais grupos.

### Sinistro Fatal segundo o Tipo de Veículo

```{r graf5, fig.cap="Proporção de sinistro fatal segundo o tipo de veículo — PRF, 2025. Fonte: Elaborado pelos autores.", fig.height=4.5}
grafico_prop(dados_analise, "tipo_veiculo_grp", "Tipo de veículo")
```

<!-- ESPAÇO PARA COMENTÁRIO — Gráfico 5 -->

*[Descreva o gráfico: qual tipo de veículo apresenta maior proporção de óbitos? O padrão é coerente com as medidas de associação?]*

A figura 5 evidencia que o transporte coletivo o maior cenário de gravidade, apresentando a maior proporção de óbitos com 21,77%, o que o isola como o grupo de maior criticidade. Esse padrão visual é coerente com as medidas de associação, especialmente considerando que o transporte coletivo apresentou o maior Risco Relativo (RR = 2,99) e a maior Odds Ratio (OR = 3,54) na análise detalhada. A representação gráfica traduz com precisão a severidade indicada pela estatística: enquanto automóveis e motocicletas apresentam as menores proporções de letalidade (7,28% e 6,02%, respectivamente), os veículos pesados e não motorizados formam um segundo bloco de alto risco, ambos superando os 13%. Assim, o gráfico ratifica que a massa do veículo e a vulnerabilidade do usuário são os principais divisores de águas entre um sinistro apenas com danos e uma fatalidade.

\newpage

## Regressão Logística

Para avaliar o efeito conjunto dos fatores sobre a ocorrência de óbito, foi ajustado um modelo de regressão logística binária. O modelo completo incluiu todas as variáveis selecionadas. A seleção pelo critério AIC (*stepwise*) identificou o subconjunto de fatores independentemente associados ao desfecho.

```{r reg-modelo}
dados_reg <- dados_analise %>%
  filter(!is.na(fase_dia_dic),
         !is.na(cond_meteo),
         !is.na(tipo_pista),
         !is.na(causa_grupo),
         !is.na(tipo_dia),
         !is.na(sexo),
         !is.na(tipo_veiculo_grp),
         !is.na(fatal)) %>% 
  mutate(fatal = ifelse(fatal == "Sim", 1, 0)) # Transforma em 0 e 1

# Modelo completo
ajust <- glm(fatal ~ fase_dia_dic + cond_meteo + tipo_pista + causa_grupo + tipo_dia + sexo + tipo_veiculo_grp,
             family = binomial(link = "logit"),
             data   = dados_reg)

# Seleção stepwise
ajust_step <- step(ajust, trace = 0)

```

### Coeficientes do Modelo Final

```{r tab-reg}
s    <- summary(ajust_step)$coefficients
p_fmt <- ifelse(s[,4] < 0.001, "< 0,001",
                format(round(s[,4], 3), nsmall = 3))

tab_reg <- data.frame(
  Variável      = rownames(s),
  Estimativa    = round(s[,1], 4),
  `Erro Padrão` = round(s[,2], 4),
  `z`           = round(s[,3], 2),
  `p-valor`     = p_fmt,
  check.names   = FALSE
)

kable(tab_reg,
      booktabs=TRUE,
      align="lrrrr",
      row.names=FALSE,
      caption="Coeficientes estimados do modelo de regressão logística — PRF, 2025.") %>%
  kable_styling(latex_options=c("hold_position", "striped"),
                font_size=10,
                full_width = FALSE) %>%
  column_spec(1, width = "5cm") %>%
  footnote(general=paste0(
    "Referências: Tipo de dia = Dia útil; Tipo de pista = Dupla; ",
    "Causa = Falha humana do condutor; Sexo = Feminino; ",
    "Veículo = Automóvel / utilitário leve. Fonte: Elaborado pelos autores."),
    general_title="",
    footnote_as_chunk=FALSE,
    threeparttable = TRUE)
```

### Odds Ratio do Modelo Final

```{r tab-or}
coefs  <- coef(ajust_step)
ic_mod <- confint.default(ajust_step)
OR_tab <- data.frame(
  Variável    = names(coefs)[-1],
  OR          = round(exp(coefs[-1]), 4),
  `IC 95% LI` = round(exp(ic_mod[-1, 1]), 4),
  `IC 95% LS` = round(exp(ic_mod[-1, 2]), 4),
  check.names = FALSE
)

kable(OR_tab,
      booktabs=TRUE,
      align="lccc",
      row.names=FALSE,
      caption="Odds Ratio estimados pelo modelo de regressão logística — PRF, 2025.") %>%
  kable_styling(latex_options=c("hold_position", "striped"),
                font_size=10,
                full_width = FALSE) %>%
  column_spec(1, width = "6cm") %>%
  footnote(general=paste0(
    "Referências: Tipo de dia = Dia útil; Tipo de pista = Dupla; ",
    "Causa = Falha humana do condutor; Sexo = Feminino; ",
    "Veículo = Automóvel / utilitário leve. Fonte: Elaborado pelos autores."),
    general_title="",
    footnote_as_chunk=FALSE,
    threeparttable = TRUE)
```

### Diagnóstico do Modelo

```{r diagnostico, fig.cap="Resíduos de Pearson e Deviance do modelo de regressão logística — PRF, 2025. Fonte: Elaborado pelos autores.", fig.height=3.5}
dev_res  <- residuals(ajust_step, type = "deviance")
pear_res <- residuals(ajust_step, type = "pearson")
gl       <- ajust_step$df.residual

QL <- sum(dev_res^2);  p_dev  <- 1 - pchisq(QL, gl)
QP <- sum(pear_res^2); p_pear <- 1 - pchisq(QP, gl)

par(mfrow = c(1, 2), mar = c(4, 4, 3, 1))
plot(pear_res, pch=16, cex=0.4, ylim=c(-4,4),
     ylab="Resíduos de Pearson", main="Pearson")
abline(h=c(0, 2.5, -2.5), lty=c(3,3,3), col=c("black","red","red"))

plot(dev_res, pch=16, cex=0.4, ylim=c(-4,4),
     ylab="Resíduos Deviance", main="Deviance")
abline(h=c(0, 2.5, -2.5), lty=c(3,3,3), col=c("black","red","red"))
par(mfrow=c(1,1))
```

```{r diag-texto, results='asis'}
cat(paste0(
  "O qui-quadrado dos resíduos deviance resultou em ",
  round(QL, 1), " com ", gl, " graus de liberdade (p-valor = ",
  format.pval(p_dev, digits=3, eps=0.001), "). ",
  "O qui-quadrado de Pearson resultou em ",
  round(QP, 1), " com ", gl, " graus de liberdade (p-valor = ",
  format.pval(p_pear, digits=3, eps=0.001), ").\n\n"
))
```

<!-- ESPAÇO PARA COMENTÁRIO — Regressão Logística -->

*[Interprete os resultados da regressão logística: quais variáveis permaneceram no modelo após a seleção stepwise? Quais apresentaram OR significativamente diferentes de 1? O diagnóstico de resíduos indica bom ajuste?]*

O modelo inicial foi especificado com sete preditores: fase do dia (fase_dia_dic), condição meterológica (cond_meteo), Tipo de pista (tipo_pista), Causa do acidente (causa_grupo), tipo do dia (tipo_dia), genero (sexo) e tipo do veiculo (tipo_veiculo_grp). O log de saída revela, contudo, que o modelo final mantido pelo algoritmo de seleção algorítmica (stepwise) excluiu a variável sexo. A exclusão da sexo em um procedimento de seleção baseada em critérios de informação (AIC) indica que, quando ajustada pelas demais covariáveis do modelo, a variável sexo não agregou poder preditivo ou explicativo estatisticamente significativo à deviance do modelo. Em termos práticos, a letalidade do sinistro é muito mais governada pelas condições do ambiente, da via e do veículo do que pelo gênero dos envolvidos, principalmetne quando estas outras variáveis estão sendo fatores de controle dentro do modelo. As demais seis variáveis permaneceram no modelo final, todas apresentando significância estatística global no teste de Analysis of Deviance (p \< 0,001).

A avaliação do ajuste global do modelo é baseada na Análise de Deviance. O modelo nulo (sem nenhum preditor) apresentava uma deviance de 112.200 (para 184.083 graus de liberdade). Após a inclusão das variáveis selecionadas, a deviance residual caiu para 103.500 (com 184.068 graus de liberdade). Esta redução de deviance (aprox. 8.700 unidades ao custo de 15 graus de liberdade) sinaliza que o modelo multivariado explica uma parcela importante da variabilidade dos dados em relação ao modelo basal. Além disso, a razão entre a deviance residual e os graus de liberdade residuais (103500 / 184068 ≈ 0,56) indica a ausência de superdispersão (overdispersion), confirmando que a adoção da família binomial com função de ligação logit foi adequada para a natureza dos dados. A tabela de ANOVA sequencial demonstra que cada bloco de variáveis inserido contribuiu para o ajuste final (p \< 0,001).

A partir dos coeficientes logísticos (estimativas) pode-se obter os Odds Ratios (OR), que mensuram a magnitude e a direção do efeito de cada categoria em relação à sua categoria de referência. As variáveis apresentaram diferentes graus de importancia em aumentar a chance do acidente ser fatal. Os acidentes em Pista Simples possuem chance 2,3 vezes maior de fatalidade (OR = 2,30; IC: 2,21 - 2,39). Este é um reflexo clássico de colisões frontais devido a ultrapassagens em vias sem divisão física devido a diferença de trafegabilidade ao longo dos trajetos. Quanto ao tipo de veiculos, alguns dos efeitos podem alto indice de gradidade em acidentes . O Transporte Coletivo multiplica a chance de fatalidade em 3,2 (OR = 3,20), enquanto Veículos Pesados multiplicam por 2,15 (OR = 2,15). Acidentes envolvendo veículos Não motorizados / especiais (como bicicletas) também apresentam alta letalidade (OR = 1,92), denunciando a vulnerabilidade física destes usuários. A categoria "Outros" disparou com o maior risco relativo do modelo (OR = 9,20). Isso frequentemente engloba causas complexas não categorizadas ou falhas humanas gravíssimas (como excesso de velocidade extremo, embriaguez ou sono). As causas envolvendo Pedestre/terceiros também aumentam a chance de óbito em 37% (OR = 1,37). Quando camparamos ao tipo de dia, a chance de ocorrer em Final de semana / feriado aumenta o risco de letalidade em cerca de 21% (OR = 1,20), o que se alinha na literatura à direção associada a atividades recreativas, possível consumo de álcool e velocidades médias mais elevadas em vias vazias.

Dentre as variáveis que apresentam chances reduzidas de letalidade destacan-se as ocorrida em pleno dia, condição de pista multipla e sinistros causados por falhas mecanicas ou na infraestrutura das vias. A ocorrência em Pleno dia atua como um forte fator de diminuição de chance de óbito, com aproximadamente 43% menor (OR = 0,56) do que em acidentes noturnos ou de baixa visibilidade (baseline do modelo). Acidentes em Pista Múltipla têm chance diminuição de 21% de letalidade (OR = 0,79) e curiosamente, sinistros causados por Falha mecânica do veículo (OR = 0,31), Falha na via/infraestrutura (OR = 0,75) ou Fatores ambientais (OR = 0,76) geram menor chance de óbito. Do ponto de vista da engenharia de tráfego, isso ocorre porque falhas mecânicas ou ambientais forçam uma redução na velocidade de trafego e na agressividade da condução; a energia cinética dissipada no eventual impacto é menor, reduzindo a letalidade do trauma, possivelmente.

A variável Condição Meteorológica (Tempo adverso e Tempo bom) apresentou p-valor de 0,189 e 0,072, e seus ICs contêm a nulidade (1,00). Apesar de a categoria macro ter ajudado no ajuste inicial do modelo, os subníveis específicos não diferem estaticamente em sua influência letal adotada pelo modelo. As Motocicletas/similares tambem apresentaram um leve efeito protetor relativo (OR = 0,91). Embora motociclistas sejam vulneráveis, elas se envolvem em um volume massivo de sinistros de baixa energia (quedas e escoriações) que não resultam em morte, diluindo a proporção de letalidade específica quando ajustado pelas colisões mais pesadas..

\newpage

# Discussão

```{=html}
<!-- ============================================================
ESPAÇO PARA COMENTÁRIO — Discussão Geral
============================================================ -->
```

O presente estudo analisou os fatores associados à ocorrência de óbito em sinistros de trânsito registrados pela Polícia Rodoviária Federal (PRF) no ano de 2025, a partir de 194.622 registros individuais. A proporção de sinistros fatais observada foi de 9,77%, o que, embora represente uma minoria dos eventos, corresponde a um número absoluto expressivo de óbitos e configura um relevante problema de saúde pública. O desbalanceamento entre as categorias do desfecho não comprometeu a modelagem logística, dado o elevado tamanho amostral. Antes da análise principal, foram excluídos os registros cuja causa do acidente foi classificada como "Suicídio (presumido)" ou "Transtornos Mentais", por se tratarem de eventos de natureza intencional, não comparáveis aos demais sinistros de trânsito. A inclusão dessas categorias distorceria as medidas de associação, uma vez que a proporção de óbitos nesses eventos é próxima de 100%, inflacionando artificialmente o OR da variável causa do acidente no modelo logístico. Entre os fatores analisados, o tipo de pista mostrou-se o mais consistentemente associado à ocorrência de óbito. Sinistros em pistas simples apresentaram proporção de fatalidade de 13,32%, mais que o dobro da observada em pistas múltiplas (4,81%), com OR ajustado de 2,30 (IC 95%: 2,21–2,39). Esse resultado é coerente com as características estruturais das pistas simples — uma única faixa por sentido, sem separação física entre fluxos opostos —, que favorecem colisões frontais, reconhecidamente o tipo de acidente de maior letalidade. Adicionalmente, pistas simples tendem a estar localizadas em trechos mais remotos, onde o tempo de resposta do socorro médico é maior, o que pode contribuir para a maior letalidade independentemente das características do acidente. O efeito do tipo de pista permaneceu significativo e de grande magnitude após ajuste pelas demais variáveis no modelo logístico, indicando que se trata de um fator independente e robusto. O tipo de veículo foi o fator com maior OR isolado no modelo. Sinistros envolvendo transporte coletivo apresentaram OR ajustado de 3,18 (IC 95%: 2,99–3,37), indicando chance de óbito mais de três vezes maior em relação a automóveis e utilitários leves. Veículos pesados também apresentaram OR elevado (2,14; IC 95%: 2,06–2,23). Esses resultados refletem a maior energia cinética envolvida em acidentes com veículos de grande porte, bem como o potencial de envolver múltiplas vítimas em um único evento. Deve-se considerar, entretanto, que os dados estão organizados por pessoa e não por acidente, o que significa que um único sinistro grave com ônibus pode gerar múltiplos registros de óbito, inflacionando a proporção de fatalidade associada a essa categoria. Motocicletas apresentaram OR ligeiramente inferior ao do automóvel (0,91; IC 95%: 0,87–0,96), resultado contraintuitivo dado o reconhecido perfil de vulnerabilidade dos motociclistas. Uma hipótese plausível é que acidentes de motocicleta nas rodovias federais, embora frequentes, tendam a envolver velocidades e energias menores do que colisões entre veículos pesados, além de frequentemente envolverem apenas o próprio motociclista. Em relação à causa do acidente, a falha humana do condutor foi a categoria mais frequente, o que reflete tanto a realidade epidemiológica dos acidentes de trânsito quanto possíveis limitações na classificação realizada pelo agente no local. Acidentes classificados como envolvendo pedestres e terceiros apresentaram OR ajustado de 1,37 (IC 95%: 1,29–1,46), indicando maior chance de óbito em relação à falha humana do condutor — resultado esperado dado o perfil de vulnerabilidade dos pedestres em vias de alta velocidade. Por outro lado, falha mecânica (OR = 0,32) e falha na via/infraestrutura (OR = 0,75) estiveram associadas a menor chance de óbito, possivelmente porque esses eventos tendem a gerar acidentes de menor cinética, como paradas súbitas e saídas de pista a baixa velocidade, em comparação com colisões frontais por erro humano. O tipo de dia mostrou associação independente com o desfecho, com sinistros ocorridos em finais de semana e feriados apresentando OR ajustado de 1,22 (IC 95%: 1,17–1,26) em relação aos dias úteis. Embora de magnitude moderada, esse resultado é consistente com a literatura que associa esses períodos a comportamentos de maior risco — como velocidade incompatível, consumo de álcool e fadiga em viagens longas —, variáveis que não estão disponíveis nesta base de dados mas que provavelmente contribuem para o padrão observado. A fase do dia também se mostrou relevante: sinistros ocorridos durante o pleno dia apresentaram OR ajustado de 0,57 (IC 95%: 0,55–0,58), indicando que outros horários — noturno, crepúsculo e amanhecer — estão associados a chance de óbito 43% maior. A redução da visibilidade, a maior prevalência de fadiga e a possível maior velocidade praticada em períodos de menor volume de tráfego são fatores explicativos plausíveis. A condição meteorológica, por sua vez, não apresentou associação de relevância prática com o desfecho no modelo ajustado. Os OR para tempo adverso (0,96; IC 95%: 0,90–1,02) e tempo bom (1,04; IC 95%: 1,00–1,09) foram próximos de 1, com intervalos de confiança que incluem ou tangenciam o valor nulo. Uma explicação plausível é que em condições meteorológicas adversas os condutores tendem a adotar comportamento mais cauteloso — reduzindo a velocidade e aumentando a atenção —, o que reduz a gravidade dos acidentes que eventualmente ocorrem. Esse resultado ilustra a distinção entre exposição e risco: embora a maioria dos acidentes ocorra em tempo bom, isso se deve à maior frequência desse tipo de condição, e não a um maior risco por evento. O diagnóstico do modelo indicou bom ajuste global aos dados, com qui-quadrado de Pearson de 181.491,1 (gl = 183.529; p = 0,783) e qui-quadrado deviance de 102.848,8 (gl = 183.529; p = 1,000). Todas as variáveis foram mantidas pelo critério AIC no processo de seleção stepwise, indicando que cada uma contribui de forma independente para a explicação do desfecho. Do ponto de vista metodológico, algumas limitações merecem ser consideradas. O delineamento transversal impede o estabelecimento de relações causais — os resultados devem ser interpretados como associações. A ausência de variáveis como velocidade, uso de cinto de segurança e consumo de álcool representa uma limitação relevante, uma vez que esses fatores são determinantes conhecidos da gravidade dos acidentes e estão correlacionados com as variáveis analisadas, podendo gerar confundimento residual. Adicionalmente, a estrutura dos dados por pessoa — e não por acidente — introduz dependência entre as observações de um mesmo sinistro, violando o pressuposto de independência da regressão logística padrão; para uma análise mais rigorosa, seria recomendável o uso de modelos com efeitos mistos com clustering por acidente. Por fim, o elevado tamanho amostral (n ≈ 184 mil) confere poder estatístico máximo aos testes, tornando virtualmente qualquer diferença estatisticamente significativa. Nesse contexto, as medidas de efeito — OR, RR e RA — e seus intervalos de confiança são critérios mais informativos do que os p-valores para avaliar a relevância prática das associações encontradas.

*Destaques para serem discutidos: A Urgência da Segregação de Fluxo (Pista Simples); A magnitude da letalidade atrelada a Transporte Coletivo e Veículos Pesados, Iluminação e Fiscalização concentrar-se fora da luz do dia e nos finais de semana; Vulnerabilidade para veículos especiais/não motorizados*

# Conclusão

<!-- ESPAÇO PARA COMENTÁRIO — Conclusão -->

O presente estudo analisou os fatores associados à ocorrência de óbito em sinistros de trânsito nas rodovias federais brasileiras em 2025, a partir de dados da Polícia Rodoviária Federal. Os resultados evidenciaram que o tipo de pista, o tipo de veículo, a causa do acidente, o tipo de dia e a fase do dia estão independentemente associados à ocorrência de óbito, conforme demonstrado pelo modelo de regressão logística ajustado. O tipo de pista mostrou-se o fator de maior impacto sobre a letalidade dos sinistros, com pistas simples apresentando chance de óbito mais que o dobro da observada em pistas duplas. O tipo de veículo também se destacou, com transporte coletivo e veículos pesados associados às maiores chances de óbito em relação a automóveis e utilitários leves. Sinistros ocorridos em finais de semana, feriados e em períodos fora do pleno dia apresentaram maior risco de desfecho fatal, sugerindo a influência de fatores comportamentais nesses períodos. A condição meteorológica, por sua vez, não demonstrou relevância prática após ajuste, com medidas de efeito próximas do valor nulo. Os achados reforçam a importância de ações direcionadas à melhoria da infraestrutura viária — especialmente a duplicação de rodovias de pista simples — e ao controle do comportamento dos condutores nos períodos de maior risco. As limitações inerentes ao delineamento transversal e à estrutura dos dados por pessoa impedem inferências causais, devendo os resultados ser interpretados como associações. Estudos futuros que incorporem variáveis como velocidade, uso de cinto e consumo de álcool, bem como modelos que considerem a dependência entre observações de um mesmo acidente, poderão aprofundar a compreensão dos determinantes da mortalidade nos sinistros de trânsito nas rodovias federais brasileiras.

\newpage

# Referências

WORLD HEALTH ORGANIZATION. **Global status report on road safety 2023**. Geneva: WHO, 2023. ISBN 978-92-4-008651-7. Disponível em: <https://www.who.int/publications/i/item/9789240086517>. Acesso em: `r format(Sys.Date(), "%d %b. %Y")`. \newline INSTITUTO DE PESQUISA ECONÔMICA APLICADA. **Acidentes de trânsito nas rodovias federais brasileiras: caracterização, tendências e custos para a sociedade**. Brasília: Ipea, 2015. Disponível em: <https://repositorio.ipea.gov.br/entities/publication/6da39885-db81-4756-ba8a-d26b6d0c0d63>. Acesso em: `r format(Sys.Date(), "%d %b. %Y")`. \newline POLÍCIA RODOVIÁRIA FEDERAL. **Dados abertos de acidentes em rodovias federais — 2025**. Brasília: PRF, 2025. Disponível em: <https://www.gov.br/prf/pt-br/acesso-a-informacao/dados-abertos/dados-abertos-da-prf>. Acesso em: `r format(Sys.Date(), "%d %b. %Y")`. \newline R CORE TEAM. **R: A language and environment for statistical computing**. Vienna: R Foundation for Statistical Computing, 2025. Disponível em: <https://www.R-project.org/>.
